【裁判字號】    96,訴,8376
【裁判日期】    970627
【裁判案由】    損害賠償
【裁判全文】
臺灣臺北地方法院民事判決              96年度訴字第8376號
原      告  乙○○○ ○○○○.
            LTD. STI
                         4/.
法定代理人  甲○○○ ○○○
訴訟代理人  許英傑律師
被      告  丙○○
訴訟代理人  李建賢律師
被      告  碩得科技股份有限公司
法定代理人  丁○○
訴訟代理人  陳雅萍律師
上列當事人間請求損害賠償事件，本院於民國97年6 月13日言詞
辯論終結，判決如下：
    主      文
被告應連帶給付原告美金玖萬壹仟元及自民國九十六年八月十四
日起至清償日止，按週年利率百分之五計算之利息。
訴訟費用由被告連帶負擔。
本判決於原告以美金參萬壹仟元為被告供擔保後，得假執行。但
被告於假執行程序實施前，以美金玖萬壹仟元為原告預供擔保，
得免為假執行。
    事實及理由
一、按訴狀送達後，原告不得將原訴變更或追加他訴。但請求之
    基礎事實同一者，不在此限，民事訴訟法第255 條第1項第2
    款定有明文。查原告起訴時先位聲明請求被告應連帶給付原
    告美金（下同）91,000元及自起訴狀繕本送達翌日起至清償
    日止，按週年利率5%計算之利息，備位聲明請求被告碩得科
    技股份有限公司（下稱碩得公司）應給付訴外人 JNJ  APAC
    SOURCES CORPORATION（下稱JNJ公司）91,000元及自起訴狀
    繕本送達翌日起至清償日止，按週年利率5%計算之利息，並
    由原告代為受領。嗣於訴訟進行中，變更備位聲明請求：(一)
    被告碩得公司應給付JNJ公司91,000 元及自起訴狀繕本送達
    翌日起至清償日止，按週年利率5%計算之利息，並由原告代
    為受領；(二)被告吳鑑桓應給付原告91,000元及自起訴狀繕本
    送達翌日起至清償日止，按週年利率5%計算之利息；(三)前開
    第1、2項之聲明，任一被告已為給付，他被告於給付範圍內
    即免給付義務。原告所為訴之變更與原訴，其主要爭點均在
    於原告與JNJ 公司簽約之當事人究竟為何，具有共同性，且
    在社會生活上可認為關連，而就原請求之訴訟及證據資料，
    於審理繼續進行在相當程度範圍內具有一體性，得期待於後
    請求之審理予以利用，核與上開規定相符，應予准許。
二、原告起訴主張：
  (一)本件原告為土耳其公司，被告吳鑑桓為被告碩得公司之經理
    ，此有被告吳鑑桓另以「吳健弘」為名之名片可證，且被告
    吳鑑桓同為JNJ 公司之登記負責人。因原告欲向被告吳鑑桓
    所屬公司訂購光碟片（CD-R、DVD-R ），經雙方議定價格、
    數量、品質後，原告乃於民國95年10月5日訂購第1批貨物，
    並於同年月12日先支付定金14,000元。嗣因原告於95年11月
    1日又訂購第2批貨物，乃在被告吳鑑桓之要求下，復分別給
    付第1批貨之全部尾款及第2批貨物之定金共86,714元，惟原
    告給付上開貨款共計100,714 元後，被告均未提出任何貨物
    。事後經被告吳鑑桓出面處理上開買賣糾紛，雙方簽署協議
    書（下稱系爭協議書），達成協議分13期攤還原告已給付之
    100,714 元，如有任何期款未付，被告吳鑑桓即應清償全部
    款項。雙方並約定本件準據法為我國法、管轄法院為臺灣臺
    北地方法院，此有協議書可證。惟於協議後，被告吳鑑桓僅
    於民國96年4月25日給付4,000元、96年5月10日給付5,714元
    ，迄今尚有91,000元未給付。查被告吳鑑桓係受僱於被告碩
    得公司擔任經理，其等於接受原告訂單時，本應以被告碩得
    公司名義為之，卻意圖脫免責任，竟共同使用由被告吳鑑桓
    擔任負責人之未經認許外國法人JNJ 公司名義與原告訂立買
    賣契約，依民法總則施行法第15條規定，被告即應與JNJ 公
    司對原告負債務不履行之連帶賠償責任。退步言之，本件買
    賣契約實際上係由JNJ 公司再向被告碩得公司下單購買貨物
    ，然被告碩得公司均未給付買賣標的物予JNJ公司，應對JNJ
    公司負有債務不履行之賠償責任，且JNJ 公司並已發函解除
    買賣契約，於被告碩得公司拒絕給付後，JNJ 公司迄未對被
    告碩得公司提出法律訴訟，顯有怠於行使權利之情形，則原
    告為JNJ公司之債權人，自得依民法第242條前段之規定，代
    位JNJ 公司對被告碩得公司行使權利，並由原告代為受領。
    至於被告吳鑑桓，其為系爭協議書之當事人，因未能履行協
    議書之內容而已違反雙方之上開約定，故原告自得依系爭協
    議書，請求被告吳鑑桓給付全部未付款項91,000元。而此給
    付義務與前開代位請求部分，為不真正連帶債務，於其中一
    項被告為給付後，他被告即於同範圍內免除給付義務。並為
    先位聲明：(一)被告應連帶給付原告91,000元及自起訴狀繕本
    送達翌日起至清償日止，按週年利率5%計算之利息；(二)願供
    擔保，請准宣告假執行。備位聲明：(一)被告碩得公司應給付
    JNJ公司91,000 元及自起訴狀繕本送達翌日起至清償日止，
    按週年利率5%計算之利息，並由原告代為受領；(二)被告吳鑑
    桓應給付原告91,000元及自起訴狀繕本送達翌日起至清償日
    止，按週年利率5%計算之利息；(三)前開第1、2項之聲明，任
    一被告已為給付，他被告於給付範圍內即免給付義務；(四)願
    供擔保，請准宣告假執行。
  (二)被告碩得公司雖抗辯被告吳鑑桓任職期間僅為95年8月4日至
    95年11月3日，且無共同使用JNJ公司名義之事實云云。然查
    ，原告與被告使用之JNJ 公司名義簽訂契約後，分別於95年
    10月12日、95年10月30日、95年11月1 日匯款至其等所指定
    之JNJ 帳戶，此有銀行匯款對帳資料可證，而由被告吳鑑桓
    所提出之Proforma Invoice及被告碩得公司所提出之被告吳
    鑑桓勞工保險加保申報表可知，被告吳鑑桓於上開簽約日期
    確實仍任職於被告碩得公司，顯見被告所辯與事實不符，不
    足採信。又比較95年10月5日原告與JNJ公司之訂單，以及95
    年10月19日JNJ 公司與被告碩得公司之訂單，兩者之買賣數
    量、單價、品名均相同，均在計算總價時有0.5 元之差異。
    而比較95年11月1日原告與JNJ 公司之訂單，以及95年11月2
    日JNJ 公司與被告碩得公司之訂單，其品名、數量均相同，
    僅單價相差0.0005元，總價則相差660 元，此有被告吳鑑桓
    提出之Performa Invoice 共4紙可參。於上述兩筆交易中，
    JNJ公司予原告間買賣契約總價高達215,714元，依當時匯率
    折合約新臺幣700 多萬元，JNJ公司從中竟僅賺得660.5元折
    合新臺幣22,000元，根本連公司最低之管銷成本均無法滿足
    ，顯與正常交易模式有違，如非被告碩得公司蓄意與被告吳
    鑑桓共同利用未經認許成立之外國法人JNJ 公司名義，藉以
    與遠在土耳其之原告進行國際貿易，並利用此三角貿易模式
    保護被告碩得公司之利益，JNJ 公司豈有可能從事如此毫無
    利潤可言之交易，甚至應屬嚴重虧損之交易。綜參上情，被
    告吳鑑桓於前揭締約時間確實任職於被告碩得公司擔任經理
    ，且原告與JNJ公司及JNJ公司與被告碩得公司之締約情形，
    確有違反交易常態之情形，此等均足以證明被告使用未經認
    許成立之外國法人JNJ 與原告為法律行為，因民法總則第15
    條規定，自應負連帶責任。至於被告碩得公司提出與本案毫
    無關係之AMT 公司並主張抵銷，原告均予以否認，被告吳鑑
    桓亦否認有此情事，且被告碩得公司所提出之訂單貨品、數
    量、單價、總價均不相當，顯然並非同筆貨品，又未提出其
    他證據，自難認其所辯為真。
三、被告吳鑑桓辯稱：
  (一)被告係JNJ 公司之登記負責人，與被告碩得公司早有業務往
    來，嗣於95年8 月間，因利於市場競爭，被告乃在碩得公司
    負責人胡得利之邀請下至該公司擔任經理，負責國內外之銷
    售業務，惟因JNJ 公司有其既有之國外客戶，為免與新開發
    之國外客戶混淆，及便於計算被告碩得公司應付予JNJ 公司
    之佣金報酬，故雙方言明如為JNJ公司國外客戶，則均以JNJ
    公司名義接單，再由JNJ 公司向被告碩得公司下單訂購，並
    由被告碩得公司負責出貨，而本件原告與被告間之兩筆交易
    ，即是循此合作模式進行，此分別有JNJ 公司與原告間95年
    10月5日、95年11月1日之訂購發票，以及JNJ 公司與被告碩
    得公司間95年10月19日、95年11月2 日之訂購發票可稽。而
    JNJ 公司收受原告支付之定金後，即分別於95年10月17日匯
    款3,911 元至被告碩得公司建華銀行香港分行帳戶，於95年
    11月2日匯款85,904元（即第1筆貨款餘額加第2筆定金共86,
    714 元扣除匯款手續費後之餘額）至被告碩得公司華南銀行
    東臺北分行帳戶，此亦有臺北國際商業銀行匯出匯款申請書
    可憑，詎被告碩得公司收受上開款項後卻未將貨品給付原告
    ，始生本件爭議。嗣後兩造進行數次協商仍未有結果，期間
    被告碩得公司雖一度承諾出貨，然事後又未履行，被告在承
    受極大壓力下始簽立系爭協議書，由JNJ 公司負責分期償還
    已給付之貨款、定金，JNJ公司並先後於96年6月15日、96年
    8月7日寄發電子郵件向被告碩得公司表示解除契約，請求返
    還貨款99,874元，惟迄今仍未獲置理。綜上，系爭買賣實係
    被告任職碩得公司期間所接洽之業務，為便於合作上佣金計
    算之故，故先以JNJ公司名義與原告訂約接單，再由JNJ公司
    向被告碩得公司下單、出貨，且原告所給付之款項，均再匯
    入被告碩得公司之帳戶，且依前揭訂購發票觀之，其所載品
    名、數量、單價均相同，JNJ 公司根本未賺取任何差價，是
    被告碩得公司辯稱與系爭買賣無關，並非事實，否則JNJ 公
    司何以願意進行此等與一般商業往來常情有違之交易。
  (二)另被告碩得公司辯稱被告匯款99,814元係用以清償JNJ 公司
    積欠之貨款或業經抵銷云云，被告均予以否認，況被告碩得
    公司所提出之JNJ 公司向Advanced Media Technolohy Co.,
    Ltd.（下稱AMT公司）之訂貨單影本及被告碩得公司向AMT公
    司之訂貨單影本所載品項1、2之貨品、數量、單價、總價均
    不相同，被告碩得公司將其混為一談，實屬荒謬，且實際上
    JNJ 公司向被告碩得公司訂購之貨品因有瑕疵而遭退貨，此
    係可歸責於被告碩得公司，故其指稱JNJ 公司遲未依約給付
    貨款，並主張與前開JNJ公司之匯款抵銷後因此JNJ公司對被
    告碩得公司並無債權云云，即無可採。再按民法總則施行法
    第15條所規定應負連帶責任者，為未經認許成立之外國法人
    與行為人之間，如行為人為數人，其相互間依法尚無須負連
    帶責任。並聲明：(一)原告之訴及假執行之聲請均駁回；(二)如
    受不利判決，願供擔保請准宣告免為假執行。
四、被告碩得公司辯稱：
  (一)被告吳鑑桓任職期間自95年8月14日起至95年11月3日止，此
    有勞工保險局加保及退保申請表可憑，而原告主張之訂購日
    期95年11月1日，被告吳鑑桓早已提出辭呈，第2次訂購日期
    96年2月5日被告吳鑑桓則早已不在公司任職，當無原告所稱
    之情事，被告自無庸就被告吳鑑桓所訂契約負責。又原告就
    被告吳鑑桓以JNJ 公司名義與原告締約一事毫不知情、更未
    參與，並非契約當事人，且事後被告亦未加入系爭協議書進
    行協議，如原告認被告為契約當事人，何以未要求被告參與
    協商，再以被告與吳鑑桓或JNJ 公司並無合作關係，況果如
    被告吳鑑桓所述之合作模式，其實際具名簽約者為JNJ 公司
    ，亦非被告，契約關係係存在於JNJ 公司與原告之間，實際
    利用JNJ 公司與原告為法律行為者為被告吳鑑桓，並非被告
    ，故應由被告吳鑑桓負連帶責任，與被告無關。末以民法總
    則施行法第15條所規定應負連帶責任者，為未經認許成立之
    外國法人與行為人之間，如行為人為數人，其相互間依法尚
    無須負連帶責任。是以，原告依民法總則施行法第15條所為
    先位聲明自屬無理。
  (二)被告否認未給付買賣標的物予JNJ公司，被告對於JNJ公司並
    無債務不履行之情，且JNJ公司對於原告原已積欠貨款117,2
    58.5元，JNJ 公司匯款99,814元尚不足以償還先前積欠之貨
    款，被告自得依民法第264條第1項規定拒絕自己之給付，故
    被告吳鑑桓所提出之被證2 號訂單貨物未能出貨，乃因可歸
    責於JNJ公司之緣由，JNJ公司依法自無從主張解約請求返還
    價金，則原告主張代為請求，即依法無據，難以採信。且縱
    使匯款99,814元確實為被告吳鑑桓給付被證2 號訂單之貨款
    ，然因JNJ公司前已積欠被告117,258.5元之貨款，經抵銷後
    已無任何債權存在，原告亦不得主張代位，其所為備位聲明
    ，亦屬無據。並聲明：(一)原告之訴及假執行之聲請均駁回；
    (二)如受不利判決，願供擔保請准宣告免為假執行。
五、原告主張其為土耳其公司，被告吳鑑桓為被告碩得公司之經
    理，並同為JNJ公司之登記負責人，嗣原告於95年10月5日向
    JNJ公司訂購第1批貨物，並於同年月12日先支付定金14,000
    元，再於95年11月1日訂購第2批貨物，且給付第1 批貨之全
    部尾款及第2批貨物之定金共86,714 元，總計已給付貨款共
    計100,714元，然JNJ公司迄未提出任何貨物。事後原告與被
    告吳鑑桓簽署系爭協議書，達成協議分13期攤還原告已給付
    之100,714 元，如有任何期款未付，被告吳鑑桓即應清償全
    部款項，惟被告吳鑑桓僅於96年4月25日給付4,000元、96年
    5月10日給付5,714元，迄今尚有91,000元未給付等情，業據
    其提出與所述相符之協議書、預估發票（Proforma Invoice
    ）、商業發票（Commercial Invoice）、匯出匯款申請書為
    證（本院卷第16頁至第25頁），且有被告吳鑑桓提出之預估
    發票、匯出匯款申請書可參（本院卷第88頁至第93頁），並
    為被告吳鑑桓、碩得公司所不爭執，堪信原告主張為真。
六、按未經認許其成立之外國法人，以其名義與他人為法律行為
    者，其行為人就該法律行為應與該外國法人負連帶責任。民
    法總則施行法第15條定有明文。經查原告主張被告吳鑑桓為
    JNJ公司之負責人，JNJ公司為未經認許成立之外國法人，而
    原告與JNJ公司分別於95年10月5 日、95年11月1日訂立買賣
    契約，且已給付第1筆訂單之全部價金及第2筆訂單之部分買
    賣價金總計100,714 元等情，業經被告吳鑑桓自認在卷，且
    有前開證據足資佐證，自屬真實。被告碩得公司雖辯稱未與
    被告吳鑑桓共同使用JNJ 公司名義與原告為法律行為，然查
    ，被告吳鑑桓至被告碩得公司擔任經理，負責國內外之銷售
    業務，惟因JNJ 公司有其既有之國外客戶，為免與新開發之
    國外客戶混淆，及便於計算被告碩得公司應付予JNJ 公司之
    佣金報酬，故雙方言明如為JNJ公司國外客戶，則均以JNJ公
    司名義接單，再由JNJ 公司向被告碩得公司下單訂購，並由
    被告碩得公司負責出貨，而本件原告與JNJ 公司間之兩筆交
    易，即是循此合作模式進行等情，業經被告吳鑑桓陳述綦詳
    。且參酌原告與JNJ 公司間之兩筆買賣契約日期分別為95年
    10月5 日、95年11月1日，而JNJ公司乃旋即於上開日期之後
    即95年10月19日、95年11月2 日向被告碩得公司下單訂購貨
    物，其商品描述、數量與原告下單購買之內容全然相同，僅
    95年10月5日之訂單與95年10月19日之訂單中，於第8項貨物
    中有總價分別為「17,789」、「17,788.5」之差異，以及95
    年11月1日之訂單與95年11月2日之訂單中，有單價分別為「
    0.1085」、「0.108」，以及總價分別為「143,220」、「14
    2,560 」之差別，此有前揭被告吳鑑桓提出之預估發票附卷
    可查。是原告與JNJ公司間之買賣契約，及JNJ公司與被告碩
    得公司間之買賣契約，兩者下單時間相近、買賣契約標的物
    名稱與數量相同，僅金額計算上有極小額之差異，甚至可說
    是計算上因小數點計算位數所生之誤差，顯見兩者之內容應
    屬同一，則JNJ 公司於此交易中根本毫無任何利潤可言，嚴
    重背離以獲利為目的之一般商業常情，若非被告碩得公司以
    招募被告吳鑑桓進入公司任職之方式，藉由被告吳鑑桓原有
    之JNJ公司所累積之商業往來資源，透過JNJ公司名義與原告
    訂立買賣契約，JNJ 公司豈有進行此種自招虧損交易之可能
    ，此情益徵被告吳鑑桓所言非虛，更顯被告碩得公司辯稱與
    JNJ 公司無關、並未涉入系爭買賣云云，洵屬藉詞，並非事
    實，難以採信。從而，原告主張被告使用JNJ 公司名義與其
    為法律行為，核屬有據，應予採信。
七、按因可歸責於債務人之事由，致給付不能者，債權人得請求
    賠償損害。民法第226條第1項定有明文。本件原告與JNJ 公
    司間之買賣契約，因可歸責於JNJ 公司之事由而給付不能，
    且原告尚有91,000元未獲清償而受有損害等事實，此為兩造
    所不爭執。從而，原告依據民法總則施行法第15條、民法第
    226條第1項規定，請求被告連帶給付91,000元及自起訴狀繕
    本送達翌日即96年8 月14日起至清償日止，按法定利率即週
    年利率5%計算之遲延利息，為有理由，應予准許。又本院已
    為原告先位聲明勝訴之判決，則其所為備位聲明，即無庸審
    酌，併此敘明。
八、兩造分別陳明願供擔保請准宣告假執行或免為假執行，經核
    並無不合，爰分別酌定相當之擔保金額，予以准許。
九、本件事證已臻明確，兩造其餘攻擊防禦方法及未經本院援用
    之證據，核與判決之結果不生影響，爰不予逐一論駁，併此
    敘明。
據上論結，本件原告之訴為有理由，依民事訴訟法第78條、第85
條第2項、第390條第2項、第392條，判決如主文。
中    華    民    國    97    年    6     月    27    日
                  民事第四庭    法  官  余明賢
以上正本係照原本作成
如對本判決上訴，須於判決送達後20日內向本院提出上訴狀
中    華    民    國    97    年    6     月    27    日
                                書記官  楊勝欽


司法院資訊處製作；財團法人民間司法改革基金會備份。
